臺灣桃園地方法院民事判決
109年度訴字第2834號
原      告  王寒    
訴訟代理人  孫志堅  律師
被      告  陳元堃兼陳能宗之承受訴訟人

            許瑞麗即陳能宗之承受訴訟人

            陳湘妍即陳能宗之承受訴訟人

            陳怡蒨即陳能宗之承受訴訟人

共      同
訴訟代理人  邱奕澄  律師
            吳庭毅  律師
被      告  陳怡臻即陳能宗之承受訴訟人

特別代理人  鄭仁壽  律師
上列當事人間請求塗銷所有權移轉登記事件，本院於民國111年2
月21日言詞辯論終結，判決如下：
    主      文
一、被告之被繼承人陳能宗與被告陳元堃間就坐落桃園市○○區
    ○○段○○○地號土地，及其上同段五四九建號即門牌號碼桃園
    市○○區○○路○○○號建物（權利範圍各三分之一）於民國一０九
    年九月七日之贈與行為，及於民國一０九年九月十四日所為
    之所有權移轉物權行為，均應予撤銷。
二、被告陳元堃應將上開不動產於民國一０九年九月二十五日以
    贈與為登記原因所為之所有權移轉登記予以塗銷。
三、原告其餘之訴駁回。
四、訴訟費用由被告連帶負擔。
    事實及理由
壹、程序事項：
一、按訴狀送達後，原告不得將原訴變更或追加他訴，但請求之
    基礎事實同一者，不在此限；不變更訴訟標的，而補充或更
    正事實上或法律上之陳述者，非為訴之變更或追加，民事訴
    訟法第255 條第1 項第2 款及第256 條分別定有明文。經查
    ，原告起訴時係以陳能宗、陳○○為被告，並聲明：㈠被告間
    就坐落桃園市○○區○○段000地號土地（權利範圍3分之1）於
    民國109年間所為贈與之債權行為，及於109年9月間所為所
    有權移轉登記之物權行為，均應予撤銷。㈡被告陳能宗與被
    告陳○○應就前項不動產，於109年9月間以贈與為登記原因之
    所有權移轉登記予以塗銷。㈢願供擔保請准宣告假執行。嗣
    因查得陳○○之姓名為陳元堃及所有權移轉登記範圍及日期，
    遂變更其聲明如後述訴之聲明所示（見本院卷第179頁至第1
    80頁），經核原告所為請求塗銷不動產範圍之追加，與原訴
    基礎事實尚屬同一，另原告就被告姓名、移轉登記日期之變
    更，核屬補充或更正事實上之陳述，尚非訴之變更，先予敘
    明。
二、次按當事人喪失訴訟能力或法定代理人死亡或其代理權消滅
    者，訴訟程序在有法定代理人或取得訴訟能力之本人承受其
    訴訟以前當然停止；他造當事人，亦得聲明承受訴訟；聲明
    承受訴訟，應提出書狀於受訴法院，由法院送達於他造，民
    事訴訟法第170 條、第175 條第2 項及第176 條分別定有明
    文。經查，被告陳能宗於本件訴訟繫屬中即民國110年2月7
    日死亡，陳能宗之繼承人為許瑞麗、陳湘妍、陳怡蒨、陳元
    堃、陳怡臻（下合稱被告，如單指其一則逕稱其名）等5人
    ，而因陳怡臻之唯一法定代理人為原告，原告因利害關係無
    法為陳怡臻行本件訴訟之代理權，經本院於110年5月11日以
    110年度聲字第190號選任鄭仁壽律師為陳怡臻之特別代理人
    一節，有除戶謄本、繼承人戶籍謄本、本院查詢表及110 年
    度聲字第190號民事裁定等件在卷可參（見本院卷第111頁至
    第113頁、第135頁、第137頁、第143頁、第145頁），復據
    被告分別具狀聲明承受訴訟（見本院卷第97頁至第98頁、第
    147頁至第148頁），揆諸前揭說明，核無不合，應予准許。
貳、實體事項：
一、原告主張：陳能宗前積欠原告新臺幣（下同）1,700萬元（
    下稱系爭債權），雙方於108年10月17日於桃園市桃園區調
    解委員會成立調解並經本院於同年月30日核定（108年調字
    第1988民0654號調解書，下稱系爭調解書），陳能宗應於10
    9年3月30日給付450萬元、109年12月30日給付250萬元，餘
    款1,000萬元於110年12月30日前給付，以上分期如有一期不
    履行，視為全部到期，然陳能宗全未給付，系爭債權視為全
    部到期。經原告持系爭調解書為執行名義聲請對陳能宗之財
    產為強制執行（本院109年度司執字第100447號清償債務強
    制執行事件，下稱系爭執行事件），陳能宗名下雖有其他不
    動產，惟多數均為與他人共有之田地，價值不高，僅有坐落
    桃園市○○區○○段000地號土地（下稱468地號土地）及同市○○
    區○○段000地號土地及其上同段549建號即門牌號碼桃園市○○
    區○○路000號建物（權利範圍各3分之1，下合稱系爭房地）
    價值較高。詎陳能宗竟於109年9月7日與陳元堃就系爭房地
    成立贈與契約，並於109 年9 月25日以贈與為原因將系爭房
    地移轉所有權登記予陳元堃，惟陳能宗名下無其他有執行實
    益財產，上開贈與之債權行為及所有權移轉登記之物權行為
    ，顯有害於原告之系爭債權。又陳能宗業於110年2月7日死
    亡，被告為其繼承人，自應承受上開債務。為此，爰依民法
    第244 條第1 項規定求為判命撤銷被告間就系爭房地所為贈
    與之債權行為及所有權移轉登記之物權行為，被告陳元堃並
    應將系爭房地之所有權移轉登記予以塗銷等語。並聲明：如
    主文第1項所示，並願供擔保請准宣告假執行。　
二、被告則以：
㈠、被告許瑞麗、陳湘妍、陳怡蒨、陳元堃（下合稱許瑞麗等4人
    ）部分：陳能宗未向原告借款，原告對陳能宗無消費借貸債
    權存在，系爭調解書係陳能宗與原告通謀虛偽所為之意思表
    示，應為無效。縱認雙方間有債權債務存在，惟陳能宗尚有
    價值16,364,800元之遺產可供清償，故陳能宗就系爭房地所
    為贈與之債權行為及所有權移轉之物權行為，未害及原告之
    債權，亦未因此使陳能宗陷於無資力狀態等語，資為抗辯。
    並聲明：原告之訴駁回；並願供擔保請准宣告免為假執行。
㈡、被告陳怡臻部分：對於原告之請求為認諾。　　
三、本院之判斷：
㈠、按債務人所為之無償行為，有害及債權者，債權人得聲請法
    院撤銷之；債權人依第1 項或第2 項之規定聲請法院撤銷時
    ，得並聲請命受益人或轉得人回復原狀，民法第244條第1 
    項及第4 項本文定有明文。又按債務人之資力已不足賠償損
    害，或其所為之無償行為，將引致不足賠償損害而有害及債
    權者，仍屬債權之共同擔保減少而害及全體債權人之利益，
    此時該特定債權之債權人，自得行使民法第244 條之撤銷權
    ，並不以債務人陷於無資力為要件。
㈡、查原告以被告之被繼承人陳能宗積欠其債務1,700萬元為由向
    桃園市桃園區調解委員會申請調解，雙方經該會於108年10
    月17日調解成立，陳能宗同意自109年3月30日起分期給付原
    告1,700萬元，如有一期不履行，視為全部到期，系爭調解
    書經本院桃園簡易庭於同年月30日核定，原告持系爭調解書
    為執行名義聲請對陳能宗之財產為強制執行，經本院以系爭
    執行事件受理。被告許瑞麗等4人向本院訴請宣告系爭調解
    書無效，經本院以109年度他調訴字第3號裁定駁回，許瑞麗
    等4人不服提起抗告，經臺灣高等法院以110年度抗字第715
    號廢棄原裁定，原告不服提起抗告，經最高法院以110年度
    台抗字第1150號廢棄原裁定，並自為裁定，駁回許瑞麗等4
    人在臺灣高等法院之抗告而告確定等事實，有桃園市桃園區
    公所函、系爭調解書、本院109年度他調訴字第3號民事裁定
    、臺灣高等法院110年度抗字第715號民事裁定、最高法院11
    0年度台抗字第1150號民事裁定影本等件在卷可憑（見本院
    卷第7頁至第8頁、第153頁至第155頁、第195頁至第197頁、
    第217頁、第227頁至第229頁），並經本院調取桃園市桃園
    區調解委員會調解事件卷宗、系爭執行事件卷宗、宣告調解
    無效卷宗核閱無訛，是陳能宗於109年9月7日以契約將系爭
    房地無償贈與被告陳元堃，並於同月25日登記完成時，原告
    已對陳能宗存有債權無訛。
㈢、被告雖抗辯原告對陳能宗無消費借貸之債權存在，系爭調解
    書係陳能宗與原告通謀虛偽所為之意思表示，應為無效云云
    ，並提出陳能宗與原告間之對話截圖、委託書影本為憑（見
    本院卷第119頁至第129頁），惟為原告所否認，按經法院核
    定之民事調解，與民事確定判決有同一之效力，鄉鎮市調解
    條例第27條第2項前段定有明文。是原告與陳能宗間之消費
    借貸法律關係既已於系爭調解達成上述調解內容，陳能宗並
    已同意拋棄此部分事件其餘民事請求權（見本院卷第217頁
    ），則凡屬原告聲請調解就該1,700萬元之原因事實對陳能
    宗及其繼承人即被告所涵攝之法律關係，均應受其拘束，被
    告此部分之抗辯，應屬無據。
㈣、陳能宗係基於民法贈與之法律關係，於109年9月間將系爭房
    地無償贈與並移轉所有權登記予被告陳元堃，此有原告提出
    系爭房地登記第二類謄本、桃園市地籍異動索引（見本院卷
    第11頁至第14頁、第191頁至第194頁）及本院依職權函查桃
    園市桃園地政事務所檢送之謄本、異動索引及土地及建物登
    記申請書（本院卷第21頁至第83頁）等件為證；另陳能宗於
    上開時期除系爭房地外，名下雖有其他坐落桃園市龜山區吉
    祥段20、20-1、21、23、50、95、111、223地號及同區興華
    段468地號土地，且經系爭執行事件鑑定價格合計為16,364,
    800元（見執行卷宗之不動產鑑定報告書），惟上開土地多
    為與他人共有之田地，且衡以上開土地尚有其他共有人可行
    使優先承買權，不無影響應買人於強制執行程序中之應買意
    願及拍定價格，倘再經減價拍賣等執行程序，則上開土地之
    價值恐不足清償原告之系爭債權；是基於債務人之總財產為
    所有債權人債權之總擔保原則，陳能宗於系爭調解書成立後
    一期未付之情形下即擅自將其所有之系爭房地無償贈與被告
    陳元堃之行為，顯已產生減少資力之結果，自屬有害及債權
    。原告復主張其因本件聲請強制執行陳能宗財產時，於109
    年11月24日調取土地登記謄本及異動索引時始發現陳能宗處
    分財產情事，原告行使撤銷權尚在其知悉有撤銷原因一年之
    內。是原告依民法第244 條第1 項規定聲請本院撤銷陳能宗
    與被告間無償贈與（債權）及所有權移轉（物權）法律行為
    ，洵屬有據，應予准許。
㈤、按債權人依民法第244條第1項或第2項之規定聲請法院撤銷債
    務人所為之無償行為時，得並聲請命受益人或轉得人回復原
    狀。民法第244 條第4 項定有明文。本院既將陳能宗與被告
    間就系爭房地登記所憑之贈與（債權）及所有權移轉（物權
    ）法律行為予以撤銷，則原告自得上開規定，請求被告陳元
    堃負回復原狀之責。是原告依民法第244 條第4 項前段請求
    被告陳元堃應將系爭房地於109年9月25日以贈與為原因所為
    之所有權移轉登記予以塗銷，為有理由，應予准許。
四、綜上所述，原告依民法第244條第1項、第4項規定，請求撤
    銷被告之被繼承人陳能宗與陳元堃間系爭房地之贈與債權及
    物權行為，並請求陳元堃塗銷系爭房地之所有權移轉登記，
    均有理由，應予准許。又判命塗銷所有權登記，性質上屬於
    命債務人為塗銷之意思表示，依強制執行法第130條第1項規
    定，視為自判決確定時債務人已為意思表示。故本件原告請
    求供擔保後為假執行之宣告，於性質上並不適當，亦為法所
    不許，自應予以駁回。
五、本件事證已臻明確，兩造其餘攻擊防禦方法及所提證據，經
    本院斟酌後，核與判決不生影響，爰不一一論述。
六、訴訟費用負擔之依據：民事訴訟法第85條第2項。
中　　華　　民　　國　　111 　年　　4 　　月　　25　　日
                  民事第三庭  法　官　卓立婷
以上正本係照原本作成。
如對本判決上訴，須於判決送達後二十日內向本院提出上訴狀。
如委任律師提起上訴者，應一併繳納上訴審裁判費。　　　　　
中　　華　　民　　國　　111 　年　　4 　　月　　26　　日
　　　　　　　　　            書記官  謝宛橙